臺灣高等法院民事判決　　　　　　　　96年度保險上字第21號
上　訴　人　丙○○
　　　　　　丁○○○
訴訟代理人　金學坪律師
　　　　　　王令冠律師
被 上訴 人　法商法國巴黎產物保險股份有限公司台灣分公司
　　　　　（原名法商佳迪福產物保險股份有限公司台灣分公司）
法定代理人　趙強君
被 上訴 人　蘇黎世產物保險股份有限公司
法定代理人　甲○○
共　　　同
訴訟代理人　郭宏義律師
複 代理 人　李元德律師
上列當事人間請求給付保險金事件，上訴人對於中華民國96年3
月22日台灣台北地方法院95年度保險字第128號第一審判決提起
上訴，本院於96年10月9日言詞辯論終結，判決如下：
    主  文
上訴駁回。
第二審訴訟費用由上訴人丙○○負擔五分之一，餘由上訴人丁○
○○負擔。
    事實及理由
壹、程序方面：
    被上訴人法商法國巴黎產物保險股份有限公司台灣分公司（
    下稱法商法國巴黎產險公司）名稱原為法商佳迪福產物保險
    股份有限公司台灣分公司，嗣變更名稱為法商法國巴黎產險
    公司，有經濟部民國（下同）96年3月8日經授商字第096010
    47170號函、外國公司認許事項變更登記表及外國公司分公
    司變更登記表可稽（本院卷23-27頁），爰予變更名稱。又
    其法定代理人嗣由乙○○變更為趙強君，亦有外國公司認許
    事項變更登記表、外國公司分公司變更登記表可憑，業據其
    具狀聲明承受訴訟（本院卷109-114頁），並續行訴訟，核
    無不合。
貳、實體方面：
一、上訴人聲明：（一）原判決廢棄。（二）被上訴人法商法國
    巴黎產險公司應給付上訴人丙○○、丁○○○新台幣（下同
    ）250萬元，及自95年4月16日起至清償日止，按年息10％計
    算之利息。（三）被上訴人蘇黎世產物保險股份有限公司（
    下稱蘇黎世產險公司）應給付上訴人丁○○○300萬元，及
    自95年5月12日起至清償日止，按年息10％計算之利息。（
    四）願供擔保，請准宣告假執行。
    被上訴人聲明：（一）如主文所示。（二）如受不利之判決
    ，願供擔保免為假執行。
二、上訴人起訴主張：伊等之長子邱盈憲於95年3月3日向被上訴
    人法商法國巴黎產險公司投保一年期之團體傷害保險，保單
    號碼NPA0000000號，要保人及被保險人均為邱盈憲，保險期
    間自95年3月3日起為期一年；依該保險契約第4條約定，被
    保險人於該契約有效期間內遭受意外傷害事故，自意外傷害
    事故發生之日起180日以內死亡者，被上訴人法商法國巴黎
    產險公司按該被保險人保險金額給付「一般傷害身故保險金
    」250萬元，身故受益人為上訴人二人。又邱盈憲於95年3月
    3日向被上訴人蘇黎世產險公司投保一年期之「新中信護身
    福團體傷害保險」，保單號碼90ZB0000-00000號，要保人及
    被保險人均為邱盈憲，保險期間自95年3月3日起至96年3月3
    日止，依該保險契約第5條約定，被保險人於該契約有效期
    間內，因遭受意外傷害事故，致其身體蒙受傷害致殘廢或死
    亡時，給付一般事故保險金300萬元，身故受益人為上訴人
    丁○○○。嗣邱盈憲於95年3月25日上午7時10分許，在桃園
    縣八德市浮筧1之21號其租屋處之二樓房間內，因嘔吐物梗
    塞致意外窒息死亡，被上訴人應依約理賠，詎伊等於95年4
    月間備齊相關文件分別向被上訴人二人請求給付邱盈憲之身
    故保險金，被上訴人二人均拒絕理賠。爰依保險契約之法律
    關係，請求被上訴人給付保險金，求為命被上訴人法商法國
    巴黎產險公司給付上訴人丙○○、丁○○○250萬元，及自9
    5年4月16日起至清償日止，按年息10％計付利息；被上訴人
    蘇黎世產險公司給付上訴人丁○○○300萬元，及自95年5月
    12日起至清償日止，依年息10％計付利息之判決。
被上訴人則以：
（一）上訴人請求給付傷害保險金，應就保險法第131條所規定
      之要件，即非由疾病引起之外來突發事故，負舉證責任。
      本件被上訴人蘇黎世產險公司之團體傷害保險契約第5條
      及被上訴人法商法國巴黎產險公司團體傷害保險契約第1
      條均約定「意外傷害事故」，係指非由疾病引起之外來突
      發事故；足見此保險事故，必須為因遭受意外傷害事故所
      引起之死亡始屬之。上訴人以被保險人邱盈憲之醫院病歷
      ，主張被保險人以往並無重大傷病就診紀錄，生前健康狀
      況良好，故其死亡應屬意外云云；此種推論，除使上開請
      求保險金之要件形同具文外，亦未有任何證據以資證明，
      顯然違反舉證責任分配原則。
（二）本件並無事證足以證明邱盈憲係因外來突發之意外事故而
      致死亡。上訴人所提出邱盈憲之相驗屍體證明書，僅能說
      明邱盈憲係死於嘔吐物梗塞之結果，並不能證明邱盈憲遭
      嘔吐物梗塞之原因。又邱盈憲死亡後，並未解剖，無從明
      瞭真正之死因為何；法醫師僅從死者之外觀相驗，邱盈憲
      是否因疾病而有前開情事，即非無疑。況一般健康之人並
      不會嘔吐，有想吐或嘔吐之情形，乃係身體有疾病之重要
      訊息；邱盈憲被發現死亡時，係側臥在床上，而其於死前
      一日返家休息即未再行外出，陳屍現場未發現任何酒精飲
      料，現場門窗未遭破壞，家中無打鬥跡象，亦無遭翻動痕
      跡，身體亦無任何外傷，並經判定無他殺嫌疑，足見並無
      任何外來、突發之因素存在。又邱盈憲死亡時，外表可見
      者，充其量為口鼻留有嘔吐物之事實，究係因何疾病原因
      而致嘔吐，難以明瞭；復以邱盈憲之嘔吐物已經消化過程
      ，既無外力介入，若非疾病則不可能嘔吐出體外，故其先
      行原因應係疾病所引起。此與一般遭異物梗塞窒息，例如
      吃果凍或麻糬梗住，假牙梗塞，被毆打後嘔吐物梗塞窒息
      等，屬未可預料之突發外力所造成之意外事故不同，本件
      被保險人邱盈憲之死亡並非因外來突發之事故所致，自非
      意外。
（三）法醫學上之「意外」與保險法上之「意外」意義並不相同
      。本件桃園地方法院檢察署（下稱桃園地檢署）相驗屍體
      證明書就死亡方式，雖勾選意外死亡，惟此乃係相對於他
      殺而言，相驗屍體證明書內並無確切之證據足資證明邱盈
      憲係遭受「非由疾病引起之外來突發事故」造成死亡。且
      檢察官職司犯罪偵查，僅對於具有他殺嫌疑之死亡案件負
      有偵查追訴之責，至不具他殺嫌疑之死亡案件，死者究為
      自殺或意外死亡之認定，本非檢察官職掌權責，故民事法
      院自得本於舉證責任分配之原則自行認定事實，不受相驗
      屍體證明書之拘束。
（四）被保險人邱盈憲之死亡原因為何，屬事實認定問題，並非
      保險契約解釋問題，無保險法第54條第2項規定之適用等
      語，資為抗辯。
三、兩造不爭執之事實：
（一）上訴人之子邱盈憲於95年3月3日向被上訴人法商法國巴黎
      產險公司投保一年期之團體傷害保險，要保人及被保險人
      均為邱盈憲，保險期間自95年3月3日起為期一年，一般傷
      害事故保險金額為250萬元，身故受益人為上訴人二人。
      證據：戶籍謄本、法商佳迪福產物保險公司臺灣分公司荷
      蘭銀行【平安福】專案加保聲明書、團體傷害保險契約書
      （原審卷9-17頁）。
（二）邱盈憲於95年3月3日向被上訴人蘇黎世產險公司投保一年
      期之「新中信護身福團體傷害保險」，要保人及被保險人
      均為邱盈憲，保險期間自95年3月3日起至96年3月3日止，
      一般事故保險金額300萬元，身故受益人為上訴人邱吳淑
      英。
      證據：蘇黎世產險公司團體傷害保險保險證、保險費收據
      （原審卷18頁）。
（三）邱盈憲為55年8月25日生，於95年3月25日上午7時10分許
      ，被發現在在桃園縣八德市浮筧1-21號其租屋處之二樓房
      間內，因嘔吐物梗塞窒息死亡。
      證據：相驗屍體證明書（原審卷19頁）、桃園地檢署95年
      度相字第516號相驗卷宗。
四、上訴人請求被上訴人給付保險金有無理由，詳述如下：
（一）按傷害保險人於被保險人遭受意外傷害及其所致殘廢或死
      亡時，負給付保險金額之責；前項意外傷害，指非由疾病
      引起之外來突發事故所致者，保險法第131條定有明文。
      又意外傷害保險乃相對於健康保險，健康保險係承保疾病
      所致之損失；意外傷害保險則在承保意外傷害所致之損失
      ；人之傷害或死亡之原因，其一來自內在原因，另一則為
      外在事故（意外事故）；內在原因所致之傷害或死亡，係
      指被保險人因罹犯疾病、細菌感染、器官老化衰竭等身體
      內部因素所致之傷害或死亡；至外來事故（意外事故），
      則係指內在原因以外之一切事故而言，其事故之發生為外
      來性、偶然性，而不可預見，除保險契約另有特約不保之
      事項外，意外事故均屬意外傷害保險所承保之範圍（最高
      法院95年度台上字第327號判決意旨參照）。揆諸前揭保
      險法第131條規定及說明，可知意外傷害保險係以被保險
      人因遭遇外來突發之意外傷害事故，且該意外傷害事故為
      造成被保險人死亡之主要且直接之原因，保險人始負給付
      保險金之責任；單純被保險人之死亡，尚不足以構成保險
      人給付保險金之條件，故主張被保險人係符合保險人應給
      付保險金條件之原因而死亡者，應就被保險人之死亡符合
      上開條件負舉證責任。
（二）經查本件被保險人邱盈憲與被上訴人法商法國巴黎產險公
      司團體傷害保險契約第1條第3項第3款約定：「『意外傷
      害事故』是指非由疾病引起之外來突發事故」，又其與被
      上訴人蘇黎世產險公司團體傷害保險契約第5條第2項亦約
      定：「前項所稱意外傷害事故，指非由疾病引起之外來突
      發事故」；所為約定之內容與保險法第131條規定相同，
      從而上訴人主張被上訴人因被保險人邱盈憲之死亡而應給
      付保險金，自應就邱盈憲之死亡符合上開保險契約約定之
      保險事故，負舉證責任。
（三）而查上訴人主張邱盈憲因嘔吐物梗塞致意外窒息死亡，雖
      據其提出桃園地檢察署相驗屍體證明書為證，並經本院調
      閱上開相驗案卷在案。惟觀諸上開相驗屍體證明書之「死
      亡方式」欄，雖記載邱盈憲係「意外」死亡，然此係檢察
      官認定邱盈憲無他殺嫌疑，並非即保險法上所稱之意外事
      故，尚難以此遽認邱盈憲之死亡，係意外事故所致。再查
      邱盈憲係因嘔吐物梗塞窒息死亡，為兩造所不爭執，惟就
      引起嘔吐之原因究係其身體內在因素或外在因素所致，因
      未進行解剖，難以明瞭，且亦無直接證據足以證明，故僅
      能就間接證據加以論斷。經查上開相驗卷宗所附桃園縣警
      察局八德分局之調查報告記載：「現場門窗未遭破壞，死
      者房間內無打鬥跡象」；又依上開案卷所附法醫驗斷書之
      記載及照片所示，死者邱盈憲穿著正常，並無外傷，有該
      相驗案卷可據。桃園地檢察署95年6月2日桃檢惟雲95相51
      6字第42139號函復被上訴人蘇黎世產險公司，亦稱：「本
      件嘔吐原因不明，惟現場並未發覺酒精類飲料；梗塞物已
      經消化過程，無法判別」等語，並無法證明係因外來突發
      之因素，引起邱盈憲身體不適導致嘔吐。再觀諸上開案卷
      內之相片所示，邱盈憲口鼻處及睡墊上之嘔吐物呈暗血色
      ，足見其嘔吐時伴有出血之情形，佐以上開桃園地檢察署
      函文所稱「梗塞物已經消化過程，無法判別」等情，顯見
      邱盈憲之嘔吐係因其身體內部因素所引發。被上訴人抗辯
      邱盈憲之死亡，並非屬保險契約約定之「非由疾病引起之
      外來突發事故」等語，應屬有據。
（四）上訴人雖復依中央健康保險局、財團法人天主教聖保祿修
      女會醫院、馬偕紀念醫院函文，主張邱盈憲無重大傷病就
      診紀錄，足證邱盈憲生前健康狀況良好，其嘔吐並非肇因
      於疾病、細菌感染或器官老化衰竭等身體內部因素云云。
      惟查依中央健康保險局95年11月8日健保醫字第095002886
      7號函及其附件所示，固可知邱盈憲於92年間至95年間，
      僅曾於92年1月17日、同年月21日、同年月27日、同年2月
      18日及94年8月10日持健保卡就醫（原審卷84、85頁）；
      財團法人天主教聖保祿修女會醫院95年10月30日桃聖業字
      第0950000229號函亦稱：邱盈憲自83年後，即未再回診就
      醫（原審卷83頁）；馬偕紀念醫院95年11月10日馬院醫急
      字第0950003592號函亦僅檢送邱盈憲於85年3月7日、88年
      10月5日之就診病歷（原審卷87-91頁），惟此僅能證明邱
      盈憲平日之身體狀況或係良好，尚無法逕以之推論引起邱
      盈憲死亡之嘔吐，係因意外事故所致，而非肇因於疾病、
      細菌感染或器官老化衰竭等身體內部因素。
（五）上訴人雖復以訴外人鄧志能（與邱盈憲同住者）在警局及
      檢察官訊問時所述內容，主張邱盈憲生前並無就醫或服用
      藥物等情，足見邱盈憲之死亡，非由疾病引起所致云云。
      經查鄧志能固在警訊及檢察官訊問時證稱：「（邱盈憲平
      日有無飲酒？最近有無就醫或服用藥物？）平常他很少喝
      酒，有時我找他一起喝，他都沒有喝酒，但他因做鋁門窗
      業務關係，偶而在外有喝酒，但是都沒有喝到很醉。最近
      沒有聽他說有去看醫生或服用藥物。」、「（你最後看見
      邱盈憲是於何時？）最後看見是在昨（24）日晚間19時。
      …昨天晚上我聽到他房間鬧鐘響，我只是上去幫他很快的
      按兩下，看他應該是在睡覺，所以也沒叫他或碰觸他，而
      今（25）日上午07時，…鬧鐘響時，我再上去按鬧鐘，覺
      得邱盈憲睡覺的姿勢好像沒有變，所以碰他一下，才發現
      他身體已經冰冷。」、「（最後一次看到死者活動是何時
      ？）星期四晚上，看不出異常。」、「（死者24日晚上回
      來後還有無出去？）應該沒有。」等語，有上開相驗案卷
      內所附警訊筆錄及偵訊筆錄可參；然此亦僅能證明邱盈憲
      生前之生活狀況，尚難以之直接推論引起其死亡之嘔吐係
      「非由疾病引起之外來突發事故所致」。
（六）依上所述，上訴人並未能舉證證明被保險人邱盈憲之死亡
      ，符合邱盈憲與被上訴人間之保險契約約定「非由疾病引
      起之外來突發事故所致」之意外傷害事故；而被上訴人抗
      辯邱盈憲之嘔吐原因，係其身體內部因素所引發，復堪採
      信。從而上訴人依上開保險契約請求被上訴人給付保險金
      ，應屬無據。
五、綜上所述，上訴人依保險契約之法律關係請求被上訴人法商
    法國巴黎產險公司給付上訴人丙○○、丁○○○250萬元，
    及自95年4月16日起至清償日止，依年息10％計算之利息；
    被上訴人蘇黎世產險公司給付上訴人丁○○○300萬元，及
    自95年5月12日起至清償日止，依年息10％計算之利息，均
    為無理由，不應准許。原審所為上訴人敗訴判決，並無不合
    ；上訴論旨指摘原判決不當，求予廢棄改判，為無理由。
六、兩造其餘之攻擊或防禦方法，及提出未援用之證據，經本院
    斟酌後，認均不足以影響本判決結果，無逐一詳予論駁之必
    要，併此敘明。
七、據上論結，本件上訴為無理由，依民事訴訟法第449條第1項
    、第78條、第85條第1項但書，判決如主文。
中　　華　　民　　國　　96　　年　　10　　月　　23　　日
　　　　　　　　　民事第八庭
                    　審判長法　官  劉勝吉
　　　　　　　　　　        法　官  連正義
　　　　　　　　　　        法　官  鄭威莉
正本係照原本作成。
如不服本判決，應於收受送達後20日內向本院提出上訴書狀，其
未表明上訴理由者，應於提出上訴後20日內向本院補提理由書狀
（均須按他造當事人之人數附繕本）上訴時應提出委任律師或具
有律師資格之人之委任狀；委任有律師資格者，另應附具律師資
格證書及釋明委任人與受任人有民事訴訟法第466條之1第1項但
書或第2項（詳附註）所定關係之釋明文書影本。
中　　華　　民　　國　　96　　年　　10　　月　　24　　日
　　　　　　　　　　　　　　書記官  李垂福
附註：
民事訴訟法第466條之1（第1項、第2項）：
對於第二審判決上訴，上訴人應委任律師為訴訟代理人。但上訴
人或其他法定代理人具有律師資格者，不在此限。
上訴人之配偶、三親等內之血親、二親等內之姻親，或上訴人為
法人、中央或地方機關時，其所屬專任人員具有律師資格並經法
院認為適當者，亦得為第三審訴訟代理人。
